【裁判字號】    91,訴,1579
【裁判日期】    920703
【裁判案由】    新型專利異議
【裁判全文】
臺北高等行政法院判決                            九十一年度訴字第一五七九號
                              .
    原      告  又中科技股份有限公司
    代  表  人  甲○○董事長.
    訴訟代理人  陳啟舜律師（兼送達代收人）
    複代理人    戊○○
    被      告  經濟部智慧財產局
    代  表  人  蔡練生（局長）
    訴訟代理人  丁○○
    參  加  人  協禧電機股份有限公司
    代  表  人  乙○○董事長.
    送達代收人  丙○○
    訴訟代理人  桂齊恆律師
右當事人間因新型專利異議事件，原告不服經濟部中華民國九十一年三月二十九日經
訴字第○九一○六一○六七一○號訴願決定，提起行政訴訟，經本院裁定命參加人獨
立參加訴訟，本院判決如左：
    主  文
訴願決定及原處分均撤銷。
被告對於原告九十年四月二十四日就審定第00000000號新型專利異議事件，
應依本判決之法律見解另為處分。
原告其餘之訴駁回。
訴訟費用由被告負擔。
    事  實
一、事實概要：
    參加人於民國八十八年三月十五日以「具磁性定位風扇組之散熱器結構」向被告
    申請新型專利，經編為第00000000號審查，准予專利（下稱系爭案）。
    公告期間，榮原科技股份有限公司（下稱榮原公司）提出異議，經被告審定異議
    不成立，榮原公司不服，提起訴願，經遭決定駁回，遂向本院提起行政訴訟。嗣
    榮原公司因公司合併消滅，由合併存續之原告具狀聲明承受訴訟。
二、兩造聲明：
  (一)原告聲明：
    1.訴願決定及原處分均撤銷。
    2.被告對系爭案應為異議成立之處分。
    3.訴訟費用由被告負擔。
  (二)被告聲明：
    1.駁回原告之訴。
    2.訴訟費用由原告負擔。
  (三)參加人聲明：
    1.駁回原告之訴。
    2.訴訟費用由原告負擔。
三、兩造之爭點：系爭案是否有違專利法第九十八條第一項第二款之規定而不符新型
    專利要件？
  (一)原告主張之理由：
    1.按「有相同之發明或新型申請在先並經核准專利者，不得申請取得新型專利。
      」為系爭案審定時專利法第九十八條第一項第二款所明文規定。系爭重點應在
      於系爭案之申請專利範圍是否與第00000000號「無刷直流馬達構造」
      專利案（下稱引證案）為相同之新型。
    2.系爭案所請求之申請專利範圍如下：一、一種具磁性定位風扇組之散熱器結構
      ，其特徵在於：定子組30及電路板12間設置感磁金屬片20，感磁金屬片20中間
      為套環部21，套環部21周緣延伸出對稱式之冠狀部22，冠狀部22周緣為弧形的
      感磁區段 222，感磁金屬片20之套環部21可供軸套31穿設，且感磁金屬片20之
      感磁區段222 位於風扇組40之永久磁鐵43下側，風扇組40之永久磁鐵41可與感
      磁金屬片20之感磁區段222 相互吸引而下降，使得風扇組40之軸座44可抵靠於
      滾珠軸承 311上，以排除心軸45樞設之間隙。依申請專利範圍第一項所述之具
      磁性定位風扇組之散熱器結構，其中，感磁金屬片20與定子組30間設置絕緣片
      23，絕緣片23之外圍圈徑小於感磁金屬片20之感磁區段222 的內緣圈徑。依申
      請專利範圍第一項所述之具磁性定位風扇組之散熱器結構，其中，感磁金屬片
      20之對稱式的冠狀部22中形成鏤空部 221。
    3.被告並未就系爭案申請專利範圍所載之主要技術特徵與引證案所揭示之技術內
      容比較，系爭案之主要技術特徵經由被告載述如下：於散熱器定子組及電路板
      間設置感磁金屬片，感磁金屬片係固設於定子組與電路板間，因感磁金屬片與
      永久磁鐵之磁性吸力，可令軸設之扇葉殼體下降，令風扇組軸座抵靠滾珠軸承
      上，消除心軸樞設於軸套間隙，令風扇組可以穩定旋轉，減少功率消耗。被告
      謂系爭案之主要技術特徵如上所述，其並無被告所稱之絕緣片，絕緣片面積可
      完全覆蓋下積磁軛片底端，避免永久磁鐵向下磁力被導引至下積磁軛片，而令
      下積磁軛片磁力線受干擾等技術內容；以及，系爭案感磁金屬片之冠狀部中鏤
      空部之形狀之技術內容。姑且不論該系爭案之絕緣片與感磁金屬片之形狀是否
      與引證案相同，被告亦僅得就其認定之系爭案主要技術特徵與引證案之技術內
      容是否同一而相比較，因此，被告以系爭案之絕緣片與感磁金屬片之形狀與系
      爭案不同，以支持其謂系爭案具有新穎性未違反專利法規定之理由，應屬矛盾
      、違誤。
    4.系爭案申請專利範圍第一項係獨立項，該申請專利範圍第一項所揭示之主要技
      術特徵即如被告所稱：於散熱器定子組及電路板間設置感磁金屬片，感磁金屬
      片係固設於定子組與電路板間，因感磁金屬片與永久磁鐵之磁性吸力，可令軸
      設之扇葉殼體下降，令風扇組軸座抵靠滾珠軸承上，消除心軸樞設於軸套間隙
      ，令風扇組可以穩定旋轉，減少功率消耗。系爭案所稱之感磁金屬片即為引證
      案所述之平衡片；系爭案稱其感磁金屬片係固設於定子組與電路板間，即與引
      證案之平衡片設於定子3與電路板1間相同；系爭案稱其感磁金屬片與永久磁鐵
      之磁性吸力，可令軸設之扇葉殼體下降，令風扇組軸座抵靠滾珠軸承上，消除
      心軸樞設於軸套間隙，令風扇組可以穩定旋轉，減少功率消耗，即與引證案之
      永久磁鐵44與平衡片2 形成對應之相吸等作用相同，系爭案謂可令軸設之扇葉
      殼體下降，令風扇組軸座抵靠滾珠軸承上，消除心軸樞設於軸套間隙，令風扇
      組可以穩定旋轉，減少功率消耗等功效，其亦與引證案第四圖、第六圖、第十
      二圖、第十六圖、第二十圖、第二十四圖等揭示之轉子4 抵靠在軸承或具軸承
      效果之樞接元件32上之技術內容相同。被告稱：「…系爭案之絕緣片僅供軸套
      通過，絕緣片面積可完全覆蓋下積磁軛片底端，避免永久磁鐵向下磁力被導引
      至下積磁軛片，而令下積磁軛片磁力線受干擾，影響風扇組效率，此一絕緣片
      所提供之功效與引證案之固定片並不相同；另系爭案感磁金屬片冠狀部中之鏤
      空部除具透料減重外，亦能減少永久磁鐵與相對應感磁區段之磁力線被引導至
      下積磁軛片處，引證案之平衡片雖形成左右對稱之缺槽，但缺槽之比例並不大
      ，並非成鏤空之環狀……」理由，係與系爭案申請專利範圍第一項之主要技術
      特徵無關，按系爭案之申請專利範圍第一項並無該絕緣片、感磁金屬片之形狀
      等技術內容，因此，被告實難以引證案未具備該絕緣片、感磁金屬片之形狀等
      技術內容，即稱系爭案與引證案不同。由上述之比對應可以發現被告所稱系爭
      案之主要技術特徵，即系爭案申請專利範圍第一項（獨立項）係與引證案相同
      ，因此，系爭案係不具新穎性，應有違反審定時專利法第九十八條第一項第二
      款規定。
    5.系爭案申請專利範圍第二項係附屬在第一項（獨立項）之附屬項，該附屬項之
      技術固應與獨立項之技術一併考慮，惟該申請專利範圍第一項（獨立項）已如
      前述與引證案相同，不具新穎性，且系爭案之申請專利範圍第二項所揭示之「
      感磁金屬片20與定子組30間設置絕緣片23，絕緣片23之外圍圈徑小於感磁金屬
      片20之感磁區段222 的內緣圈徑」亦不具新穎性，因此，系爭案申請專利範圍
      第二項亦不具新穎性。系爭案申請專利範圍第二項所揭示之技術內容，其絕緣
      片23係與引證案第二十五圖所揭示之固定片92、第二十八圖所揭示之固定片93
      相同。系爭案所稱感磁金屬片20與定子組30間設置絕緣片23，即與引證案之定
      子90與平衡片50間設置固定片92（93）相同；系爭案之絕緣片23之外圍圈徑小
      於感磁金屬片20之感磁區段222的內緣圈徑，即與引證案之固定片 92（93）外
      圍圈徑小於平衡片50直徑。因此，系爭案申請專利範圍第二項亦不具新穎性。
      被告稱：「……引證案中固定片為提供平衡片之定位，固定片中所設穿孔之孔
      徑大於定子底端之下積磁軛片，並且無法完全覆蓋下積磁軛片，因此為平衡片
      之固定用途，而無關絕緣作用，反觀系爭案之絕緣片僅供軸套通過，絕緣片面
      積可完全覆蓋下積磁軛片底端，避免永久磁鐵向下磁力被導引至下積磁軛片，
      而令下積磁軛片磁力線受干擾，影響風扇組效率，此一絕緣片所提供之功效與
      引證案之固定片並不相同……」等理由實令人費解且無法令人苟同。按系爭案
      之申請專利說明書及其申請專利範圍均未揭示有絕緣片面積可完全覆蓋下積磁
      軛片底端等技術，以及該絕緣片具避免永久磁鐵向下磁力被導引至下積磁軛片
      ，而令下積磁軛片磁力線受干擾，影響風扇組效率等功效，因此，被告所作處
      分理由其依據為何，實令人費解，被告所作處分顯有違法。再且，系爭案申請
      專利說明書及其申請專利範圍第二項揭示之主要技術特徵為「感磁金屬片20與
      定子組30間設置絕緣片23，絕緣片23之外圍圈徑小於感磁金屬片20之感磁區段
      222 的內緣圈徑」，其並非被告所稱之「絕緣片面積可完全覆蓋下積磁軛片底
      端」等特徵，與引證案之固定片92（93）外圍圈徑小於平衡片50直徑等技術內
      容相同，該申請專利範圍第二項係不具新穎性。
    6.系爭案申請專利範圍第三項係附屬在第一項（獨立項）之附屬項，該附屬項之
      技術固應與獨立項之技術一併考慮，惟該申請專利範圍第一項（獨立項）已如
      前述與引證案相同，不具新穎性，且系爭案之申請專利範圍第三項所揭示之「
      感磁金屬片20之對稱式的冠狀部22中形成鏤空部 221」，僅係其感磁金屬片20
      之細部描述，系爭案申請專利範圍第三項所揭示之技術內容，其感磁金屬片20
      即為引證案所揭示之平衡片 5、50；系爭案之感磁金屬片20成對稱式的冠狀部
      22中形成鏤空部 221，即與引證案之平衡片5、50設置對稱之缺槽52、502為同
      一技術內容；二者之形狀縱有差異，僅該系爭案係形成鏤空部 221，而引證案
      形成缺槽52、502 ，該二外觀上之差異就該二案之創作目的、功效而言並無關
      連，再且被告所主張引證案之平衡片雖形成左右對稱之缺槽，但缺槽之比例並
      不大，並非形成鏤空之環狀等理由，其亦非屬適當。因為，專利法所稱之新型
      ，謂對物品之形狀、構造或裝置之創作或改良。因此，該缺槽之比例大小與引
      證案是否具有同一技術內容並無關連。再且，被告亦未就引證案之平衡片所形
      成左右對稱缺槽，與系爭案之感磁金屬片20成對稱式的冠狀部22中形成鏤空部
      221 差異、技術內容及其功效，作明確之說明，因此，系爭案之該項技術特徵
      亦與引證案相同。基於上述事實與理由，系爭案申請專利範圍第三項之主要技
      術特徵，係與引證案相同，且該申請專利範圍第三項之功效亦與引證案相同，
      因此，系爭案申請專利範圍第三項係不具新穎性，應有違反審定時專利法第九
      十八條第一項第二款規定。
    7.自系爭案第一項申請專利範圍可知，其申請專利之標的為「具磁性定位風扇組
      之散熱器結構」，並非僅屬構件之絕緣片23或感磁金屬片20。其技術內容及特
      點（主要技術特徵）在：「於散熱器定子組30及電路板12間設置感磁金屬片20
      ，感磁金屬片20係固設於定子組30與電路板12間，因感磁金屬片20與永久磁鐵
      43之磁性吸力，可令軸設之扇葉殼體下降，令風扇組軸座44抵靠滾珠軸承 311
      上，消除心軸45樞設於軸套間隙，令風扇組40可以穩定旋轉，減少功率消耗」
      ，業經被告自認。以上，並未包括其第二、三項之絕緣片23或在感磁金屬片冠
      狀部22形成鏤空部 221，故若逕以後者取代前者為判斷新穎性之依據，自非適
      法。自系爭案第二、三項申請專利範圍可知，設絕緣片23或在感磁金屬片冠狀
      部22形成鏤空部 221，係獨立於第一項外之實施例而已，並非前開系爭案之主
      要技術特徵所在。依前開規定，該二項既為附屬項，則認定後述作為新穎性判
      斷對象之新型時，自須包括其所依附項目之全部技術內容。亦即，依前開第二
      、三項認定後述作為新穎性判斷對象之新型時，除須分別以附屬項之技術特點
      為憑外，尚須以前開被告自認之主要技術特徵為基礎。則若捨其所依附項目之
      全部技術內容於不顧，而僅單獨以附屬項之技術特點為認定依據，即非適法。
    8.查系爭案之主要技術特徵業經被告自認，而引證案之主要技術特徵在：「由導
      磁材料製成平衡片50，由軸孔501與定子30\90被軸管301\91貫穿結合，軸管樞
      接轉子40，轉子40具直徑近似於平衡片50外徑之環形永久磁鐵 401，與平衡片
      50成對應之相吸，使轉子40穩定旋轉，不會產生晃動及偏心摩擦運轉」，亦為
      被告所自認。依專利審查基準規定，被告本應以該三項申請專利範圍分別與引
      證案之證據資料判斷其新穎性。亦即應以前開被告根據系爭案申請專利範圍第
      一項所認定之主要技術特徵，與前開被告認定之引證案主要技術特徵比較判斷
      前者（第一項）之新穎性，再以前開系爭案之主要技術特徵及其申請專利範圍
      第二項之技術特點（即增設「絕緣片23」部分），與前開引證案之主要技術特
      徵及其第二十五或二十八圖所示之技術特點（即「固定片92\93」） 比較判斷
      前者（第二項）之新穎性，再以前開系爭案之主要技術特徵及其申請專利範圍
      第三項之技術特點（即「感磁金屬片鏤空部 221」部分），與前開引證案之主
      要技術特徵及其各圖所示之技術特點（即「平衡片50」之形狀部分）比較判斷
      前者（第三項）之新穎性。被告並未如此，卻僅逕以非系爭案主要技術特徵之
      絕緣片23及感磁金屬片鏤空部221之構造與引證案「固定片92\93」及「平衡片
      50」不同，即遽認不足以否定系爭案之新穎性。查系爭案申請專利範圍既有三
      項，則被告未分別認定其申請專利範圍，並分別與引證案之證據資料判斷其新
      穎性，已違反專利審查基準應逐項認定申請專利範圍及逐項判斷新穎性之規定
      。前開「絕緣片23」及「感磁金屬片鏤空部 221」僅分別為系爭案申請專利範
      圍第二、三項（附屬項）之「技術特點」，並非前開被告自認之主要技術特徵
      （即該二附屬項所依附項目之全部技術內容），則被告捨其所依附項目之全部
      技術內容於不顧，而遽將二者合併為認定作為新穎性判斷對象之新型（申請專
      利範圍）之依據，亦有前開之違法。前開被告據以認定申請專利範圍及判斷新
      穎性之方法既違法在先，則其以違法方法認定事實，自與經驗法則及論理法則
      有違。
    9.按專利審查基準雖允許「含能由熟習該項技術者直接推導」及「參酌該先申請
      案申請當時之既有技術而可導出之事項」，得為認定「申請專利新型之技術內
      容（在異議事件則為被異議之新型）」及「先申請並經核准專利之發明案或新
      型案所記載之技術（即前案之引證資料）」之基礎。惟其事實之認定，仍不能
      違反證據法則、經驗法則及論理法則。查引證案設「固定片 92\93」，除用以
      固定平衡片50外，雖尚兼具避免平衡片50與定子90底端之下積磁軛片直接接觸
      之目的，惟與是否完全覆蓋下積磁軛片，並無干係，故被告以其未完全覆蓋下
      積磁軛片，遽認該固定片 92\93不具絕緣作用，已失有據。況引證案固定片93
      幾已覆蓋定子90底端之下積磁軛片，有其第三十圖及樣品可稽，則被告僅憑無
      法精確表示尺寸大小之示意圖（第二十八圖），率為引證案固定片穿孔 501之
      孔徑大於定子90底端之下積磁軛片之認定，顯與事實不符。次查系爭案之絕緣
      片23面積雖可完全覆蓋下積磁軛片33底端，惟並無被告所云避免永久磁鐵43向
      下磁力被導引至下積磁軛片33之作用。蓋永久磁鐵43向下磁力被導引至下積磁
      軛片33，以系爭案之感磁金屬片20與軸套31直接接觸為前提，始能再藉其軸套
      31與上、下積磁軛片32、33之接觸而傳導。經查系爭案之軸套31係與上、下積
      磁軛片32、33直接接觸，故能將線圈34所生磁力傳導至上、下積磁軛片32、33
      而產生作用。而該軸套31與感磁金屬片之套環部21固定之方法，其說明書僅載
      稱：「感磁金屬片之套環部21可供軸套31穿設」，與該軸套31與上、下積磁軛
      片32、33及絕緣片23之固定用語相同；另參其第二、三圖所示，感磁金屬片20
      之套環部21及上、下積磁軛片32、33皆與軸套31成直接接觸（即未作絕緣處理
      ）。則根據上開間接事實，自可合理推斷其穿設實指直接接觸而言。若是，則
      其感磁金屬片20之感磁區段 222與永久磁鐵43所生磁力，將自感磁金屬片20之
      套環部21經由軸套31再輾轉傳至上、下積磁軛片32、33而干擾該下積磁軛片之
      磁力作用。以上現象，不因系爭案設有「絕緣片23」及「鏤空部 221」而影響
      ，故被告以系爭案之絕緣片23面積可完全覆蓋下積磁軛片33底端，遽認該絕緣
      片可避免永久磁鐵43向下磁力被導引至下積磁軛片33，純屬臆測之詞，則被告
      以該臆測之詞推論其絕緣片功效與引證案之固定片92\93不同，豈可採信。
    10.查系爭案解決問題（創作目的）之手段，乃於習用定子組60與電路板65之間增
      設一感磁金屬片20，既非針對既有感磁金屬片之形狀有所改良，則判斷新穎性
      時自應以前者為準據，而非後者。故被告以其感磁金屬片冠狀部之鏤空部 221
      具透料減重之功效，遽認系爭案具新穎性，誠屬本末倒置，不符論理法則。更
      與認定申請專利範圍及判斷新穎性之規定有悖，次查永久磁鐵43與相對應感磁
      區段222 之磁力線被引導至下積磁軛片33處，係以感磁金屬片20與軸套31直接
      接觸為前提，與有無絕緣片23及鏤空部 221無關，已如前述。則被告未有佐證
      或學理依據，即遽認感磁金屬片冠狀部之鏤空具有前開作用，且未說明任何理
      由，自屬臆測之詞。另查系爭案設絕緣片23及鏤空部 221，僅為系爭案之部分
      實施例而已，既非系爭案之主要技術特徵所在，則被告以其作為判斷系爭案新
      穎性之依據，在在違反前開規定。況被告前開所述之差異純屬臆測，且與事實
      不符，更不得據以認定系爭案新穎性之依據。
    11.系爭案申請專利範圍第一項與其說明書所載既有技術之差異，僅在既有技術之
      散熱器定子組60與電路板65之間增設一感磁金屬片20而已，並未以在感磁金屬
      片20之冠狀部22形成鏤空部 221為構成要件，則其感磁金屬片20之形狀與引證
      案第九圖所例示之平衡片50自無不同。而二者之設置位置（定子組與電路板之
      間）、作用（利用感磁金屬片20或平衡片50與扇葉永久磁鐵之吸力）及功效（
      可令扇葉殼體下降，令風扇組可以穩定旋轉），復無不同，亦有被告之自認可
      證。則其申請專利範圍第一項與引證案第九圖所例示之證據資料實質相同，自
      無可爭。詎料，被告竟以非屬系爭案申請專利範圍第一項構成要件之鏤空部22
      1 及絕緣片23為相反之認定，非但與前開規定有悖，亦與經驗法則及論理法則
      有違。
    12.系爭案申請專利範圍第二項與其說明書所載既有技術之差異，僅在第一項主要
      技術特徵之感磁金屬片20與定子組30之間再增設一絕緣片23而已。查本項係依
      附於第一項之附屬項，第一項既不具新穎性，本項自亦不具新穎性。雖被告以
      本項之絕緣片23面積可完全覆蓋下積磁軛片33底端，避免下積磁軛片磁力線受
      干擾，主張與引證案第二十八圖之固定片93只有固定用途，而無關絕緣作用者
      不同云云。惟查本項之絕緣片23，一如引證案第二十八圖之固定片93，主要作
      用僅在避免其下積磁軛片33與感磁金屬片20直接接觸，以減少感磁金屬片20與
      永久磁鐵43間所生之磁力對下積磁軛片33產生干擾而已，根本無法達到被告所
      云避免干擾之功效，此由木板下之磁鐵所生磁力可穿透木板而讓木板上之鐵粉
      移動之實驗可證。故被告及參加人前開主張顯違物理原理，而與經驗法則有悖
      。況系爭案感磁金屬片20套環部21係與軸套31直接接觸，致其與永久磁鐵43間
      所生之磁力得經由軸套31輾轉對下積磁軛片33產生干擾，且不因設有絕緣片23
      而改變，則系爭案絕緣片23何有避免干擾之功效。更何況，引證案固定片93除
      具有避免定子90底端之下積磁軛片與平衡片50直接接觸之作用外，其兼具固定
      平衡片50之作用，則為系爭案所無，此有引證案第30圖及引證案樣品可稽。故
      被告主張系爭案絕緣片23外圍圈徑小於感磁金屬片20之感磁區段 222的內緣圈
      徑之特徵及作用與引證案第二十八圖所例示之固定片93不同，更非事實，從而
      本項申請專利範圍另與引證案第二十八圖所例示之證據資料實質相同，毋庸置
      疑。
    13.系爭案申請專利範圍第三項與其說明書所載既有技術之差異，僅將第一項感磁
      金屬片20之冠狀部22形成鏤空部 221而已。查本項係依附於第一項之「附屬項
      」，第一項既不具新穎性，本項自亦不具新穎性，雖被告以本項之鏤空部 221
      除具透料減重外，亦能減少永久磁鐵43與相對應感磁區段 222之磁力線被引導
      至下積磁軛片33處，乃認系爭案感磁金屬片20之構造與引證案之平衡片50不同
      云云。惟查引證案之平衡片50與系爭案之感磁金屬片20皆非由二以上之元件組
      合而成者，屬於專利法所稱之形狀，並非構造；即如本項將其冠狀部22鏤空22
       1，亦屬形狀而非構造。被告既為專責機關，猶將形狀視為構造，令人費解。
      感磁金屬片20體積甚微，因鏤空所能減少之材料有限，此有引證案樣品可參，
      且系爭案說明書對其鏤空之目的、作用、功效完全未有主張，則被告憑空論斷
      具有透料減重之作用，自不符經驗法則及證據法則。尤其透料減重無關構造之
      異同，則被告據以論斷構造之差異，亦難符經驗法則及論理法則，況系爭案係
      以增設感磁金屬片20為解決問題之手段（即主張習用技術並無設有感磁金屬片
      之例），既非針對既有感磁金屬片之形狀有所改良，則若允許被告及參加人猶
      可以任何形狀差異為系爭案具有新穎性之辯護，豈非與前開參加人於申請時主
      張習用技術並無設有感磁金屬片之例者顯相矛盾，且違反禁反言原則；更何況
      ，鏤空與否，乃熟習該項技術者自引證案平衡片50所示各類形狀及其說明書所
      揭載之作用，並參以一般磁力物理常識即可直接推導而得，且可達到同一作用
      及功效。則被告無視於前開直接推導之事實，竟遽以有無鏤空之差異否定引證
      案之證據力，顯然違反前開認定申請專利範圍及判斷新穎性之規定，亦不合經
      驗法則。系爭案感磁金屬片20與永久磁鐵43間所生之磁力，既因其感磁金屬片
      20之套環部21與軸套31直接接觸而已輾轉對下積磁軛片33產生干擾，故即如被
      告所云，該鏤空得減少永久磁鐵43與相對應感磁區段 222之磁力線被引導至下
      積磁軛片33處，惟仍無法抵擋前者之破壞力，故再大鏤空，於系爭案亦無所補
      ，從而本項申請專利範圍與引證案第九圖所例示之證據資料實質相同，亦無置
      喙之餘地。另查絕緣片23及感磁金屬片鏤空部 221並非系爭案不可或缺之構成
      要件，此由系爭案僅以附屬項之形式列入申請專利範圍第二、三項可證。則被
      告捨第一項所載不可或缺之構成要件於不顧，卻逕以前開非系爭案不可或缺之
      構成要件為判斷各項申請專利範圍新穎性之唯一依據，自非適法。
    14.查系爭案申請專利範圍第一項前序部分係主張上位概念之外殼體及風扇組，故
      不論外殼體之出風口方向如何及風扇組係軸流或渦流風扇（由扇葉構造決定）
      ，皆屬之（即俗云大小通吃）。則參加人以部分實施態樣之差異，主張凡屬於
      系爭案申請專利範圍第一項外殼體之全部實施態樣皆與引證案不同，自與經驗
      法則及論理法則不符，況二者實施例之扇葉構造既無不同，則參加人主張系爭
      案係軸流式風扇，引證案為渦流式風扇，豈合經驗法則。
  (二)被告主張之理由：
    1.原告所陳關於原處分理由中絕緣片與感磁金屬片形狀作為支持系爭案具新穎性
      一節，並不正確，訴願答辯書係針對原告所提訴願理由書中所述理由，逐項提
      供答辯意見時，對訴願理由書第三條第七項及第三條第十項中稱系爭案之絕緣
      片、金屬片與引證案之固定片、平衡片實質相同，而提出比對空間特徵及判斷
      異同之見解，旨在說明訴願理由書所陳理由並不正確，並非作為支持系爭案具
      新穎性未違反專利法規定之唯一立論依據。而此關於系爭案絕緣片、金屬片之
      構造比對，又再次出現於於訴訟理由中，系爭案絕緣片23中孔僅供軸套穿過，
      且絕緣片23面積可完全覆蓋下積磁軛片33之底端，使永久磁鐵43與底端相對感
      磁區段 222磁力更為集中，與引證案固定片提供平衡片固定功效不同；另系爭
      案感磁金屬片具鏤空、對稱式冠狀部之結構特徵亦與引證案中具左右對稱缺槽
      之平衡片不同。
    2.系爭案申請專利範圍第一項之記載所界定之特徵包含感磁金屬片中間為套環部
      ，套環部周緣延伸對稱冠部，冠部周緣為弧形感磁區段，感磁金屬片套環部供
      軸套穿設，且感磁金屬片之感磁區段位於風扇組永久磁鐵下側，使風扇組軸座
      因永久磁鐵與感磁區段相互吸引而抵靠滾珠軸承之配置，雖與引證案同為改善
      心軸間隙問題，惟二者之結構特徵與技術手段並不相同，因此引證案不足以否
      定系爭案之新穎性。系爭案未違反核准審定時應適用之專利法第九十八條第一
      項第二款之規定，原處分並無違誤。
    3.按系爭案申請專利範圍第一項記載其據以改善心軸間隙之主特徵為於定子組與
      電路板間設感磁金屬片，其中為套環部，套環部周延伸對稱冠部，冠部同緣為
      弧形感磁區段，套環部供軸套穿設，且感磁區段位於風扇組永久磁鐵下側，使
      風扇組軸座因永久磁鐵與感磁區段相互吸引而抵靠滾珠軸承，與引證案比對，
      引證案並未包括電路板與平衡片、定子間之空間關係與組合型態，而平衡片與
      轉子之永久磁鐵生相互吸引力，惟轉子與平衡片間卻仍保持一定之間距，此與
      前述系爭案定子組與電路板間設感磁金屬片之空間構造，及使風扇組軸座因感
      磁金屬片之感磁區段吸引而抵靠滾珠軸承之施行功效不同；雖另加入平衡片被
      固定在定子與電路板之間之記載，惟其使用平衡片之目的，仍為與轉子保持一
      定之間距，而非令風扇組軸座抵靠滾珠軸承，因二案均為改善心軸間隙，此一
      保持一定間距及抵靠之差異殊為重要，與引證案相較，系爭案之風扇組軸座抵
      靠滾珠軸承上，確可有效消除心軸樞設於軸套間隙，令風扇穩定旋轉，減少功
      率消耗；又引證案雖於另處界定電路板、平衡片、定子之空間構造，並將一定
      間距之限制去除，改以相互吸力，惟對關鍵元件平衡片之空間型態卻未界定，
      並未揭露系爭案「由套環部周緣延伸對稱冠部」、「冠部周緣為弧形感磁區段
      」之特徵，且雖記載平衡片設稱二缺槽，惟其中一缺槽之設置為供電路元件置
      入形或不對稱態樣，而非如系爭案般產生對稱感磁線，穩吸引風扇組軸座因永
      久磁鐵與感磁區段相互吸引而抵靠滾珠軸承；換言之，引證案並未揭露系爭案
      主要特徵，更遑論絕緣片使磁力線集中、鏤空對稱冠部減輕重量之次結構特徵
      。二者之結構特徵、技術手段及施行功效確不相同。
  (三)參加人主張之理由：
    1.原告指出系爭案之爭點在於申請專利範圍內容為何，然由原告所附系爭案與引
      證案之申請專利範圍對照表可知，其對於系爭案之申請專利範圍解讀顯然有誤
      ，參加人有進一步釐清之必要，以避免原告混淆視聽，參加人所欲聲明之爭點
      為：申請專利範圍之解讀應包含前序部分；申請專利範圍必要時應參酌說明書
      及圖式。
    2.關於申請專利範圍之解讀應包含前序部分，原告對於系爭案之申請專利範圍解
      讀侷限於特徵部分，然而申請專利範圍之解讀應包括前序部分，蓋系爭案之申
      請專利範圍獨立項係以吉普森式形式撰寫，亦即區分為前序部分與特徵部分，
      然所謂的特徵部分係基於前序之習知構件之下實施，故在解讀申請專利範圍時
      ，需要將前序部分列入，此為專利界之通識概念，亦是原告在異議當中亦將系
      爭案申請專利範圍所載習知技術與引證案作比較之原因。然由原告於訴訟中所
      附之比較圖可明顯看出其僅著眼於特徵後之構件，而忽略前序部分，如此之解
      讀並不完整。進一步參閱系爭案之申請專利範圍與附件一所示，其獨立項所界
      定之範圍為：前序部分包括：風扇組40、定子組30、外殼體10，風扇組40並且
      進一步包括設於扇葉殼體41內緣之馬達殼42及永久磁鐵43，底端之軸座44中設
      置心軸45，定子組30元件包括可由軸套31穿設一體之上積磁軛片32、下積磁軛
      片33、以及夾設於兩者之間的線圈34，外殼體10之底板上設置電路板12，電路
      板12位於定子組30元件底端，而當軸套31穿設定子組元件後，可同時穿過電路
      板12之中孔 121及底板11，將定子組30元件固結於外殼體10中，又，風扇組40
      ）之軸座44中所設置的心軸45穿入軸套31中，並於心軸45末端設置扣環451 加
      以樞設。特徵部分：定子組30及電路板12間設置感磁金屬片20，感磁金屬片20
      中間為套環部21，套環部21周緣延伸出對稱式之冠狀部22，冠狀部22周緣為弧
      形的感磁區段 222，感磁金屬片22之套環部21可供軸套31穿設，且感磁金屬片
      20之感磁區段 222位於風扇組40之永久磁鐵43下側，風扇組40之永久磁鐵43可
      與感磁金屬片20之感磁區段222相互吸引而下降，使得風扇組40之軸座44 可抵
      靠於滾珠軸承 311上，以排除心軸45樞設之間隙。前述系爭案申請專利範圍係
      為一種軸流式風扇，其風向係如圖式中箭頭所示藉由風扇組40將外界的風吸入
      ，直向地由外殼體10底部排出，而如此之設置並未見於原告所援引之引證案中
      ：復參閱引證案之諸多實施例圖式當中揭示了一殼體80、一蓋板 805、一轉子
      40、一定子30、一平衡片50、一電路板10，其所實施之型態係為一種渦流式的
      風扇，風的流動方向係如圖式中箭頭所示，由蓋板 805中間吸入，於殼體80迴
      旋再由側邊排出，故其所實施之型態與系爭案之軸流式風扇並不相同，而無原
      告所主張之專利法條之適用。
    3.就申請專利範圍必要時應參酌說明書及圖式之部分而言，依專利法之規定，對
      於申請專利範圍之解釋以申請專利範圍為準，必要時得審酌說明書及圖式，依
      系爭案之說明書及圖式可明顯看出系爭案之絕緣片套置於軸套上，而絕緣片面
      積完全覆下積磁軛片底端，令永久磁鐵與底端相對於感磁區段磁力集中向下，
      避免被導引至下積磁軛片，使風扇組得以下降，不會影響風扇組效率。另觀諸
      引證案並無此設計，雖然其具有一固定片，然而該固定片係作為定位平衡片之
      用，依其專利圖式可看出，其中間的穿孔較大，容易受定子之磁力線影響，又
      ，系爭案申請專利範圍第三項界定於感磁金屬片之冠狀部當中形成鏤空狀，而
      引證案之平衡片則無此結構特徵，由附件二之引證案專利說明書第六頁可知，
      缺槽之設置係為了供電路板上之霍爾元件通過，以避免影響霍爾元件功能之行
      使，其結構與系爭案形成於冠狀部上之鏤空部完全不同。
    理  由
甲、程序方面：
    原告起訴時，被告代表人為陳明邦，嗣於九十一年九月九日變更為蔡練生，茲據
    被告新任代表人具狀聲明承受訴訟；又榮原公司不服訴願決定提起行政訴訟。嗣
    榮原公司因公司合併消滅，由合併存續之原告具狀聲明承受訴訟，均核無不合，
    應予准許，合先明。
乙、實體方面：
一、參加人於八十八年三月十五日以「具磁性定位風扇組之散熱器結構」向被告申請
    新型專利，經編為第00000000號審查，准予專利。公告期間，榮原公司
    提出異議，經被告審定異議不成立，榮原公司不服，提起訴願，經遭決定駁回之
    事實，有原告異議申請書、被告九十年十一月十九日（九○）智專三（二）○二
    ○二二字第○九○八九○○二二四二號異議審定書及經濟部九十一年三月二十九
    日經訴字第○九一○六一○六七一○號訴願決定書在卷可憑，堪信為真實。本件
    之爭點應為系爭案是否有違專利法第九十八條第一項第二款之規定而不符新型專
    利要件？
二、按有相同之發明或新型申請在先並經核准專利者，不得申請取得新型專利。為系
    爭案審定時專利法第九十八條第一項第二款定有明文。依卷附新型專利說明書之
    記載，系爭案申請專利範圍為：
  1.一種具磁性定位風扇組之散熱器結構，該散熱器係由風扇組、定子組及外殼體所
    構成，風扇組之扇葉殼體內緣設置馬達殼及永久磁鐵，底端之軸座中設置心軸，
    定子組元件包括上積磁軛片、下積磁軛片，並於其中夾設線圈，而可由軸套穿設
    一體，外殼體之底板上設置電路板，電路板位於定子組元件底端，而當軸套穿設
    定子組元件後，可同時穿過電路板之中孔及底板，將定子組元件固結於外殼體中
    ，又風扇組之軸座中所設置的心軸，心軸穿入軸套中，並於心軸末端設置扣環加
    以樞設，其特徵在於：定子組及電路板間設置感磁金屬片，感磁金屬片中間為套
    環部，套環部周緣延伸出對稱式之冠狀部，冠狀部周緣為弧形的感磁區段，感磁
    金屬片之套環部可供軸套穿設，且感磁金屬片之感磁區段位於風扇組之永久磁鐵
    下側，風扇組之永久磁鐵可與感磁金屬片之感磁區段相互吸引而下降，使得風扇
    組之軸座可抵靠於滾珠軸承上，以排除心軸樞設之間隙。
  2.依申請專利範圍第一項所述之具磁性定位風扇組之散熱器結構，其中，感磁金屬
    片與定子組間設置絕緣片，絕緣片之外圍圈徑小於感磁金屬片之感磁區段的內緣
    圈徑。
  3.依申請專利範圍第一項所述之具磁性定位風扇組之散熱器結構，其中，感磁金屬
    片之對稱式的冠狀部中形成鏤空部。
三、引證案係八十八年三月十一日申請，九十年二月二十一日審定公告，引證案公告
    日在系爭案申請日之後，引證案非系爭案申請前已有之技術，不能以引證案證明
    系爭案不具進步性。又引證案申請專利範圍第一獨立項為一種無刷直流馬達構造
    ，包含：平衡片，具導磁材質製成，在平衡片上有軸孔；定子，與平衡片被軸管
    結合；轉子，設軸桿樞接在軸管，被控制元件控制旋轉，轉子有環形永久磁鐵，
    且直徑近似於平衡片外徑，且與平衡片一定之間距，成對應之相吸。被告為異議
    不成立之理由，係以系爭案之絕緣片所提供之功效與引證案之固定片並不相同；
    另系爭案感磁金屬片冠狀部中之鏤空部除具透料減重外，亦能減少永久磁鐵與相
    對感磁區段之磁力線被導引至下積磁軛片處，引證案之平衡片雖形成左右對稱之
    缺槽，但缺槽之比例並不大，並非成鏤空之環狀。故引證案與系爭案之目的雖同
    為改善心軸之間隙，惟系爭案具下積磁軛片之磁力線運作，而加採絕緣片及感測
    金屬片鏤空構造，與引證案之構造並不相同，引證案自不足以否定系爭案之新穎
    性資為論據。
四、經查，系爭案之絕緣片係其申請專利範圍第二項（附屬項）之附屬特徵，該絕緣
    片之附屬特徵並未見於申請專利範圍第一項加以記載。又系爭案感磁金屬片冠狀
    部中之鏤空部亦屬系爭案申請專利範圍第三項之附屬特徵。系爭案申請專利範圍
    第一項就感磁金屬片僅描述中間為套環部，套環部周緣延伸出對稱式之冠狀部，
    冠狀部周緣為弧形的感磁區段。因此，系爭案感磁金屬片冠狀部中之鏤空部，亦
    非系爭案申請專利範圍第一項之結構特徵。原處分以系爭案之絕緣片與引證案之
    固定片，以及以系爭案感磁金屬片冠狀部中之鏤空部與引證案之平衡片加以比較
    ，而認引證案不足以否定系爭案之新穎性，均係就系爭案申請專利範圍第二項、
    第三項之附屬特徵與引證案作比較。至系爭案申請專利範圍第一項（獨立項）並
    未有如第二項、第三項之附屬特徵之限定，其申請權利範圍顯然較第二項、第三
    項為廣，則系爭案申請專利範圍第一項之技術特徵，是否與引證案相同，自應再
    加以比較，而不能以系爭案申請專利範圍第二項、第三項之構造與引證案不同，
    即當然推論系爭案申請專利範圍第一項（獨立項）之構造必與引證案不同而具新
    穎性。因此，被告以上述兩附屬技術特徵與引證案相較，認兩者構造不同，即認
    引證案不足以否定系爭案之新穎性，尚有未洽。原告主張系爭案申請專利範圍既
    有三項，被告未分別依其申請專利範圍，與引證案之證據資料比較判斷其新穎性
    ，已違反專利審查基準應逐項認定申請專利範圍及逐項判斷新穎性之規定，為有
    理由。原處分就系爭案申請專利範圍第一項之新穎性既漏未與引證案比較而有可
    議，已如前述，且該漏未比較系爭案申請專利範圍第一項結果影響原處分之判斷
    ，訴願決定未予指摘而予維持，尚有未妥，應併撤銷。至系爭案申請專利範圍第
    一項所記載之技術特徵與引證案比較是否具新穎性，既尚未經被告審查，尚待被
    告依其職權審究後，併與系爭案申請專利範圍第二項、第三項審查結果，另為適
    法之處分。在被告未就系爭案申請專利範圍第一項與引證案相較是否具新穎性，
    另為適法處分前，系爭案與引證案相較是否具新穎性（系爭案與引證案相較是否
    具新穎性，被告應就系爭案申請專利範圍逐項審查，並分別判斷結果。），仍有
    可疑之處，本院尚無從逕為被告應就系爭案異議申請為異議成立處分之諭知，依
    行政訴訟法第二百條第四款規定意旨，原告在請求命被告依本院前述之法律見解
    對原告作成處分部分為有理由，其餘原告請求應命被告為異議成立之處分部分，
    尚非可採，應予駁回。至兩造其餘有關系爭案與引證案相較是否具新穎性之攻防
    ，因本件尚待被告就其漏未審究部分另為適法處分而應撤銷，已如前述，其餘部
    分之攻防與本件判斷結果不生影響，故不於此一一論述。又原告與參加人於本院
    審理時所提主張是否可採，被告於重行審查時應一併參考及之，以求週延，應併
    敘明。
據上論結，原告之訴為一部有理由、一部無理由，爰依行政訴訟法第二百條第四款、
第一百零四條，民事訴訟法第七十九條但書，判決如主文。
中      華      民      國    九十二    年      七      月      三      日
                        臺 北 高 等 行 政 法 院   第 三 庭
                                           審 判 長 法  官  姜素娥
                                                    法  官  林文舟
                                                    法  官  陳國成
右為正本係照原本作成。
如不服本判決，應於送達後二十日內，向本院提出上訴狀並表明上訴理由，如於本判
決宣示後送達前提起上訴者，應於判決送達後二十日內補提上訴理由書（須按他造人
數附繕本）。
中      華      民      國    九十二    年      七      月      四      日
                                                    書記官  王英傑


司法院資訊處製作；財團法人民間司法改革基金會備份。
